臺灣嘉義地方法院民事判決
110年度嘉簡字第54號
原      告  台新國際商業銀行股份有限公司

法定代理人  尚瑞強  
訴訟代理人  洪敏智  
            陳怡安  
            張智賢  
被      告  方文宗  
            方次龍  
            方火龍  
            黃方秀雲
            黃方秀鳳
            方金英  
            董方金葉
            方金美  
            方金燕  

            方秀美  
上列當事人間代位請求分割遺產事件，本院於民國110年9月3日
言詞辯論終結，判決如下：
    主      文
被告應就被繼承人方炎明所遺如附表一所示之遺產辦理繼承登記
。
被告公同共有如附表一所示被繼承人方炎明之遺產，准予按如附
表一所示之比例分割為分別共有。
訴訟費用由被告依如附表二所示應繼分比例負擔。 
    事實及理由
一、被告經合法通知，除被告方火龍外，其餘被告均未於最後言
    詞辯論期日到場，核無民事訴訟法第386條各款所列情形，
    爰依原告聲請，由其一造辯論而為判決。
二、原告主張：
  ㈠按被告即債務人方文宗前向原告申請信用卡使用，後續即未
    依約繳款，目前尚積欠原告新臺幣（下同）122,357元及其
    利息尚未清償，原告並已取得鈞院103年度司執字第32771號
    債權憑證。查訴外人即被繼承人方炎明死亡後，被告方文宗
    、方火龍、方次龍、黃方秀雲、黃方秀鳳、方金英、董方金
    葉、方金美、方金燕、方秀美均為其繼承人，本係被繼承人
    方炎明名下所有如附表一所示之不動產（下稱系爭遺產）應
    由其繼承人即被告方文宗、方火龍、方次龍、黃方秀雲、黃
    方秀鳳、方金英、董方金葉、方金美、方金燕、方秀美共同
    繼承，債務人方文宗經原告多次催繳均未再繳款，且經調閱
    其國稅局財產清單顯示，其名下已無其他財產可供原告執行
    ，顯見其除系爭遺產外，已陷己於無資力狀態，合先敘明。
    原告為實現債權，原欲聲請執行該系爭不動產，惟因系爭遺
    產被告等均尚未辦理繼承登記，且該系爭遺產於未分割前屬
    全體繼承人公同共有，致無法進行拍賣，是以，如不分割，
    顯然妨礙債權人即原告對被告即債務人方文宗財產之執行，
    為實現債權，茲既各公同共有人迄今無法達成分割之協議，
    原告乃代位被告即債務人方文宗提起分割遺產之訴，請求就
    系爭遺產為分割。
　㈡按「共有之不動產之共有人中一人死亡，他共有人請求分割
    共有物時，為求訴訟之經濟起見，可許原告就請求繼承登記
    及分割共有物之訴合併提起，即以一訴請求該死亡之共有人
    之繼承人辦理繼承登記並請求該繼承人於辦理繼承登記後，
    與原告及其餘共有人分割共有之不動產。」為最高法院70年
    度第2次民事庭會議決議，次按公同關係存續中，各公同共
    有人，不得請求分割公同共有物，民法第829條定有明文，
    而公同共有關係之發生及終止，依其公同關係所由規定之法
    律或契約定之；又繼承人有數人，在分割遺產前，各繼承人
    依民法第1151條規定，對於遺產全部為公同共有。依上開規
    定，各繼承人依民法第1151條規定，在遺產分割前對於遺產
    全部為公同共有，則除依民法第1164條請求分割遺產之訴判
    決確定，或依民法第828條第3項規定得全體公同共有人之同
    意處分或為其他權利之行使外（含就公同共有物變更為分別
    其有），各公同共有人並無顯在之應有部分，自無從依民法
    第823、824條之規定請求分割共有物，惟依民法第830條第
    二項之規定，公同共有物之分割，除法律另有規定外，準用
    關於共有物分割之規定。
  ㈢次按「各共有人，除法令另有規定外，得隨時請求分割共有
    物。但因物之使用目的不能分割或契約訂有不分割之期限者
    ，不在此限。共有物之分割，依共有人協議之方法行之。分
    割之方法，不能協議決定者，或於協議決定後因消滅時效完
    成經共有人拒絕履行者，法院得因任何共有人之請求，命為
    下列之分配：一、以原物分配於各共有人。但各共有人均受
    原物之分配顯有困難者，得將原物分配於部分共有人。二、
    原物分配顯有因難時，得變賣共有物，以價金分配於各共有
    人；或以原物之一部分分配於各共有人，他部分變賣，以價
    金分配予於各共有人。以原物為分配時，如共有人中有未受
    分配，或不能按其應有部分受分配者，得以金錢補償之」為
    民法第823條第1項、第824條第1-3項所明定。
  ㈣末按債務人怠於行使其權利時，債權人因保全債權，得以自
    己名義行使其權利，為民法第242條前段所明定。此項代位
    權行使之範圍，就同法第243條但書規定旨趣推之，並不以
    保存行為為限，凡以權利之保存或實行為目的之一切審判上
    或審判外之行為，諸如假扣押、假處分、聲請強制執行、實
    行擔保權、催告、提起訴訟等，債權人皆得代位行使（69年
    台抗字第240號判例參照）。綜上，本件系爭遺產乃被告等
    因繼承取得，於未分割前屬全體繼承人公同共有，如不分割
    ，顯然妨礙債權人即原告對被告即債務人方文宗所有財產之
    執行，又被告等就系爭不動產並無不能分割之協議，且系爭
    不動產依其使用之目的亦無不能分割之情事，然被告等迄今
    未能達成分割之協議，從而原告為確保債權實現，乃爰依民
    法第242條及第1164條之規定，代位被告即債務人方文宗提
    起本件分割遺產之訴。
　㈤另本案原告主張應以變價分割作為本案分割方法，理由羅列
    如下：按法院為裁判分割時，需衡酌共有物之性質、價格、
    經濟效用及公共利益、全體或多數共有人利益等因素，並兼
    顧公平之原則（最高法院98年度台上字第991號判決意旨參
    照），惟若將系爭土地原物分割為被告等分別共有，按其持
    分僅各1/3，其等各所可分得之土地面積均不大，日後將難
    以利用，而無法發揮土地最大價值，且如以原物分配時，受
    分配人之因分得的土地過小、變成畸零地，而不能利用者，
    對於受分配人或社會而言，均為損害，原物分配即難謂為適
    當之方法（最高法院88年度台上字第600號判決、73年度台
    上字第2714號判決意旨參照）。故本案衡酌共有物之性質、
    價格、經濟效用及公共利益，應以變價分割作為分割方法，
    較符合全體繼承人之利益（台中高分院104年度上易字第94
    號判決參照）。另對於建物部分，本案建物為二層樓之建築
    物，除一樓外，各樓層無獨立之出入口，並不具有構造及使
    用上之獨立性，實無法按各繼承人所應受分配之比例予以原
    物分割（台中高分院97年度家上易字第22號判決參照）。若
    系爭房地採變價分割之分割方式，可使系爭房地不因原物分
    割需維持另一共有關係，較符合房地整體利用之經濟效益，
    其價值高於系爭房地原物分割後之價值，不致因原物分割而
    致價額減損，自屬有利於全體共有人，且可透過良性公平競
    價結果，使各共有人能受分配之金額增加，反較有利於各共
    有人。且變賣共有物時，依民法第824條第7項規定，除買受
    人為共有人外，共有人有依相同條件優先承買之權，亦即變
    價分割並不致減損其餘共有人之權益(高等法院104上字第15
    85號判決參照）。
　㈥揆諸前揭事實說明，被告即債務人方文宗積欠原告債務迄未
    清償，基於債權人代位權之行使，原告乃代位被告即債務人
    方文宗訴請就如附表所示之公同共有不動產為繼承登記及變
    價分割，於法洵屬有據，另被告等人就系爭不動產乃繼承而
    來，是被告等人就變賣所得價金應依附表二所示應繼分比例
    為分配等語。
　㈦並聲明：⒈被告方文宗、方火龍、方次龍、黃方秀雲、黃方秀
    鳳、方金英、董方金葉、方金美、方金燕、方秀美就被繼承
    人方炎明所遺如附表一所示之不動產應辦理繼承登記。⒉被
    告方文宗、方火龍、方次龍、黃方秀雲、黃方秀鳳、方金英
    、董方金葉、方金美、方金燕、方秀美就被繼承人方炎明所
    遺如附表一所示之不動產應准予變賣，變賣所得價金按附表
    二所示應繼分比例分配。
三、被告方面：
  ㈠被告方火龍則以：依原告請求方式變價分割等語。
　㈡其餘被告未於言詞辯論期日到場，亦未提出書狀作何聲明或
    陳述。
四、得心證之理由：
  ㈠原告主張被告方文宗前向原告申請信用卡使用，後續即未依
    約繳款，尚積欠原告122,357元及其利息尚未清償，原告已
    取得本院103年度司執字第32771號債權憑證。而系爭遺產原
    為訴外人方炎明所有，方炎明於86年7月16日死亡後，系爭
    遺產由其配偶方童桃、子女方文宗、方次龍、方火龍、黃方
    秀雲、黃方秀鳳、方金英、董方金葉、方金美、方金燕、方
    秀美繼承，方童桃於105年6月2日死亡後，方童桃之遺產由
    其子女方次龍、方火龍、黃方秀雲、黃方秀鳳、方金英、董
    方金葉、方金美、方金燕繼承，因此，系爭遺產為被告公同
    共有，應繼分比例如附表二所示，尚未辦理繼承登記等情，
    業據提出債權憑證、土地登記謄本、繼承系統表、戶籍謄本
    等件為證，並有財政部南區國稅局遺產稅核定通知書附卷可
    稽，復為到庭被告方火龍所不爭執，而其餘被告已於相當時
    期受合法通知，未於言詞辯論期日到場，亦未提出書狀作何
    聲明或陳述，本院依調查證據之結果，堪認原告上開主張屬
    實。㈡
　㈡按債務人怠於行使其權利時，債權人因保全債權，得以自己
    之名義，行使其權利，民法第242條前段定有明文。且此項
    代位權行使之範圍，依同法第243條但書規定之旨趣推之，
    尚不以保存行為為限，凡以權利之保存或實行為目的之一切
    審判上或審判外之行為，諸如假扣押、假處分、聲請強制執
    行、實行擔保權、催告、提起訴訟等，皆得由債權人代位行
    使。次按，繼承人有數人時，在分割遺產前，各繼承人對於
    遺產全部為公同共有；繼承人得隨時請求分割遺產，但法律
    另有規定或契約另有訂定者，不在此限，此觀諸同法第1151
    條、第1164條規定甚明。查被告方文宗積欠原告之前開債務
    ，並經原告取得執行名義，業如前敘，被告方文宗既未清償
    ，復怠於行使其遺產分割請求權，原告為保全其債權，依民
    法第242條規定代位行使被告方文宗請求分割遺產之權利，
    訴請裁判分割系爭遺產，參以系爭遺產未見有何依法律規定
    或依契約訂定不得分割之情形，自屬有據，應予准許。又按
    因繼承於登記前已取得不動產物權者，應經登記，始得處分
    其物權，民法第759條定有明文。查被繼承人方炎明所遺如
    附表一所示之遺產迄今尚未辦理繼承登記，是原告代位請求
    被告應就被繼承人方炎明所遺如附表一所示之遺產辦理繼承
    登記，以利分割，亦屬有據。㈢
　㈢按繼承人欲終止其間之公同共有關係，惟有以分割遺產之方
    式為之，而公同共有物分割之方法，依民法第830條第2項之
    規定，按分別共有物分割之規定即以原物分配或變賣分割為
    之。是以，將遺產之公同共有關係終止改為分別共有關係，
    性質上屬於分割遺產方法之一（最高法院82年度台上字第74
    8號判決參照）。且裁判分割共有物訴訟，為形式之形成訴
    訟，其事件本質為非訟事件，究依何種方式為適當，法院有
    自由裁量之權，並應斟酌當事人之聲明、共有物之性質、經
    濟效用及全體共有人之利益等情事公平決之，不受當事人聲
    明之拘束，惟應斟酌共有人之利害關係、共有物之性質、價
    格及利用效益等情事，以謀分割方法之公平適當。查本件原
    告雖主張變價分割，惟如僅為清償共有人之一即方文宗之債
    務，即逕將系爭遺產全部變價分割後取償，將使被告具有喪
    失所有權之虞，且系爭遺產一旦分割為分別共有後，原告本
    即得另經強制執行程序，達成就被告方文宗債務受償目的，
    是衡量其目的與手段間之相當性後，認變價分割顯非適當之
    分割方法。本院審酌系爭遺產之財產性質，以原物分配於各
    共有人並無困難，且能維持經濟效用，故認由被告按如附表
    二所示應繼分比例，分割為分別共有為適當。
　㈣綜上所述，請求被告就被繼承人方炎明所遺如附表一所示之
    遺產辦理繼承登記，及代位請求就被繼承人方炎明所遺如附
    表一所示之遺產為分割，為有理由，應予准許，爰判決如主
    文第1、2項所示。
五、訴訟費用負擔之依據：民事訴訟法第78條、第85條第1項但
    書。
中　　華　　民　　國　　110 　年　　9 　　月　　17　　日
                  臺灣嘉義地方法院嘉義簡易庭
                                  法　官　孫偲綺
以上正本係照原本作成。
如對本判決上訴，須於判決送達後20日內向本庭（嘉義市文化路
308之1號）提出上訴狀（均須按他造當事人之人數附繕本）。如
委任律師提起上訴者，應一併繳納上訴審裁判費。
中　　華　　民　　國　　110 　年　　9 　　月　　17　　日
                                  書記官  李珈慧
附表一：
編號 被繼承人方炎明所遺財產 面積 （平方公尺） 公同共有之權利範圍 分割後之應有部分權利範圍（分別共有） 1 嘉義縣○○鄉○○段00地號土地 66.77 全部 被告方文宗、方秀美等2人，應繼分各11分之1，分割後之應有部分各為11分之1。被告方次龍、方火龍、黃方秀雲、黃方秀鳳、方金英、董方金葉、方金美、方金燕等8人，應繼分各88分之9，分割後之應有部分各為88分之9。 2 嘉義縣○○鄉○○段00地號土地 486.84 全部 被告方文宗、方秀美等2人，應繼分各11分之1，分割後之應有部分各為11分之1。被告方次龍、方火龍、黃方秀雲、黃方秀鳳、方金英、董方金葉、方金美、方金燕等8人，應繼分各88分之9，分割後之應有部分各為88分之9。 3 嘉義縣○○鄉○○段000地號土地 2003.75 全部 被告方文宗、方秀美等2人，應繼分各11分之1，分割後之應有部分各為11分之1。被告方次龍、方火龍、黃方秀雲、黃方秀鳳、方金英、董方金葉、方金美、方金燕等8人，應繼分各88分之9，分割後之應有部分各為88分之9。 4 嘉義縣○○鄉○○段000地號土地 1042.10 全部 被告方文宗、方秀美等2人，應繼分各11分之1，分割後之應有部分各為11分之1。被告方次龍、方火龍、黃方秀雲、黃方秀鳳、方金英、董方金葉、方金美、方金燕等8人，應繼分各88分之9，分割後之應有部分各為88分之9。 5 嘉義市○○段000○號建物  全部 被告方文宗、方秀美等2人，應繼分各11分之1，分割後之應有部分各為11分之1。被告方次龍、方火龍、黃方秀雲、黃方秀鳳、方金英、董方金葉、方金美、方金燕等8人，應繼分各88分之9，分割後之應有部分各為88分之9。 6 嘉義縣○○鄉○○段000地號土地 606.38 全部 被告方文宗、方秀美等2人，應繼分各11分之1，分割後之應有部分各為11分之1。被告方次龍、方火龍、黃方秀雲、黃方秀鳳、方金英、董方金葉、方金美、方金燕等8人，應繼分各88分之9，分割後之應有部分各為88分之9。 7 嘉義市○○段000地號土地 1 2分之1 被告方文宗、方秀美等2人，應繼分各11分之1，分割後之應有部分各為22分之1。被告方次龍、方火龍、黃方秀雲、黃方秀鳳、方金英、董方金葉、方金美、方金燕等8人，應繼分各88分之9，分割後之應有部分各為176分之9。 8 嘉義市○○段000地號土地 65 2分之1 被告方文宗、方秀美等2人，應繼分各11分之1，分割後之應有部分各為22分之1。被告方次龍、方火龍、黃方秀雲、黃方秀鳳、方金英、董方金葉、方金美、方金燕等8人，應繼分各88分之9，分割後之應有部分各為176分之9。 9 嘉義市○○段000地號土地 98 2分之1 被告方文宗、方秀美等2人，應繼分各11分之1，分割後之應有部分各為22分之1。被告方次龍、方火龍、黃方秀雲、黃方秀鳳、方金英、董方金葉、方金美、方金燕等8人，應繼分各88分之9，分割後之應有部分各為176分之9。 10 嘉義市○○段000地號土地 287 6分之1 被告方文宗、方秀美等2人，應繼分各11分之1，分割後之應有部分各為66分之1。被告方次龍、方火龍、黃方秀雲、黃方秀鳳、方金英、董方金葉、方金美、方金燕等8人，應繼分各88分之9，分割後之應有部分各為528分之9。 
附表二：
編號 繼承人 應繼分比例 1 方文宗 1/11 2 方次龍 9/88 3 方火龍 9/88 4 黃方秀雲 9/88 5 黃方秀鳳 9/88 6 方金英 9/88 7 董方金葉 9/88 8 方金美 9/88 9 方金燕 9/88 10 方秀美 1/11